【裁判字號】    99,上訴,2096
【裁判日期】    990915
【裁判案由】    強盜
【裁判全文】
臺灣高等法院刑事判決                99年度上訴字第2096號
    上  訴  人  丙○○
    即  被  告
    指定辯護人  本院公設辯護人甲○○
上列上訴人因強盜案件，不服臺灣桃園地方法院98年度訴字第95
9號，中華民國99年4月27日第一審判決（起訴案號：臺灣桃園地
方法院檢察署97年度偵字第16972號），提起上訴，判決如下：
    主      文
上訴駁回。
    犯罪事實
壹、丙○○與另3 名已滿18歲不詳男子（其中2 人綽號「阿興」
    、「阿義」），基於意圖為自己不法所有，結夥三人以上攜
    帶兇器強盜的犯意聯絡，由丙○○佯稱出售價值新臺幣（下
    同）8 萬5 千元的網路遊戲道具「天幣」予乙○○，而以其
    所有0000000000號行動電話與乙○○聯絡，約定於民國93年
    1 月30日晚間8 時許，在桃園縣平鎮市平鎮國中附近當面交
    易。
貳、乙○○偕同友人羅惠民先前往郵局自動櫃員機提領8 萬5 千
    元現金置於黑色皮包內，即同往平鎮國中附近等候。未幾，
    丙○○與綽號「阿興」男子到場，雙方約定就近到桃園縣平
    鎮市○○路134 號網路e 族網咖店內交易。
、4 人抵達網咖店門口，丙○○聲稱要回去拿取網路遊戲帳戶
    及密碼，而與「阿興」先行離去，並囑乙○○與羅惠民於網
    咖店等候。
    乙○○與羅惠民即進入網咖店內，邊打網路遊戲邊等候。於
    等候期間，丙○○為確認乙○○確實攜帶8 萬5 千元，而以
    電話連絡乙○○，請乙○○到該網咖店門口，宣稱要檢查乙
    ○○所攜帶的現鈔。乙○○於是走出網咖到店門口，將所攜
    帶的現金取出予又再回到網咖店門口的「阿興」檢查。「阿
    興」於確認後即離去。
肆、乙○○折返網咖店內繼續等候約15分鐘至半小時許，丙○○
    即夥同「阿興」、「阿義」及另一不知名男子進入網咖店內
    。該名不知名男子於乙○○左側作勢輸入進入網路遊戲的帳
    號、密碼；「阿興」則站在乙○○後方持1 把長約90公分非
    管制刀械西瓜刀自後方架住乙○○；丙○○則於同時取出從
    外型無法辨識是否為真槍而其握柄為金屬製，重量與真槍相
    彷，用以攻人身客觀上足對人的生命、身體或安全構成威脅
    ，具有危險性，外殼為銀色的玩具BB彈手槍指向羅惠民前額
    ，喝令羅惠民「不要動，動就開槍」等語；此時「阿義」也
    持長約60-90 公分非管制刀械的小武士刀外形器械，立於乙
    ○○左側砍向乙○○。
    乙○○見狀本能反應地以雙手抵檔，仍被砍傷，因而左側頸
    部裂傷、顏面裂傷、右手腕裂傷併肌腱斷裂。
    乙○○與「阿興」、「阿義」及不知名男子，攜帶兇器以上
    述強暴、脅迫方式，至使乙○○、羅惠民均不能抗拒，而任
    令結夥中該名不知名男子強行劫取乙○○因被砍傷而掉落於
    地，內有現金8 萬5 千元的黑色皮包。
伍、丙○○與該3 名同夥得手後匆匆逃離現場；但丙○○於逃離
    過程中在網咖店門口滑倒，而掉落丙○○所有供犯罪所用00
    00000000號行動電話SIM 卡1 張，以及其向不知情友人白忠
    晏借用的手機1 支與和信電信0000000000號行動電話SIM 卡
    1 張，經警循線查得上情。
    理      由
壹、被告及辯護人對於卷證的證據能力均表示無意見（本院99年
    7月23日、8月18日筆錄）。
貳、被告丙○○上訴矢口否認犯行，辯稱：「當時電腦都有人使
    用，準備交易時我在廁所，是聽到『阿義』喊救命才出來，
    轉身看到被害人受傷倒地。『阿義』、『阿興』他們跑出來
    ，我就跟著一起跑。我若有意行搶，在網咖店門口驗鈔時就
    可以搶了，可見我並無強盜犯意。」等語。
、經審理，認定被告的辯解均不可採信，論述如下：
一、上述犯罪事實，已經證人即被害人乙○○、羅惠民明確指證
    （原審75-79 頁、偵62-63 頁），並有現場監視器錄影畫面
    翻拍照片12幀（偵26-30 之1 頁）可憑。
二、關於被告與乙○○聯絡交易價值8 萬5 千元網路遊戲道具「
    天幣」，雙方見面後又相約到網路e 族網咖店內交易。被告
    諉稱要回去拿取帳戶、密碼，並於交易前以電話聯繫要求乙
    ○○讓「阿興」先行檢驗現鈔的真偽。於確認乙○○確實攜
    帶8 萬5 千元之後，被告即夥同「阿興」、「阿義」及另一
    名不知名男子進入網咖店內佯裝與乙○○交易，過程中乙○
    ○遭被告同夥的2 名男子砍傷，被告則持疑似手槍指向羅惠
    民，之後被告與同夥另3 名男子先後逃離網咖店，被告於網
    咖店門口滑倒，而掉落前述手機1 支及SIM 卡2 張（門號分
    別為0000000000號及0000000000號）。該手機配用的門號00
    00000000號SIM 卡是向不知情友人白忠晏借用等情，均經被
    告坦白承認（偵18-21 頁、原審34-35 、79、80反、83-84
    頁），核與證人乙○○、羅惠民證述的情節及監視器攝影畫
    面翻拍照片相符。
    而被害人乙○○遭被告同夥的男子「阿興」、「阿義」分持
    前述西瓜刀、小武士刀砍傷，肇致如上傷情，並有壢新醫院
    93年2 月19日診斷證明書（偵40頁）可證。
三、雖然被告辯稱：「準備交易時我在廁所，是聽到『阿義』喊
    救命才出來。」等語。
    經查：
（一）被告於警詢供稱：「在店門口聽到朋友喊救命，才跑進去
      。」等語（偵19頁）；嗣於原審及本院則改稱：「當時電
      腦已經都有人使用了，我沒有電腦可以上網，就去上洗手
      間，上廁所時聽到打架的聲音；在廁所時，就有聽到其中
      1 名網友在喊救命。」等語（原審79，本院99年7 月23日
      筆錄4 頁）。
      被告於本案行為時究竟於何處聽聞同夥抑或網友喊救命，
      前後供述不一，所辯強盜行為當時其人在廁所等語，顯有
      可疑。
（二）依現場監視器錄影畫面翻拍照片顯示：
１、編號5 照片（偵28頁），被告同夥中1 名男子於乙○○左側
    假裝輸入帳號、密碼之時，被告身處現場最左方。
２、編號12照片（偵30之1 頁）「阿興」自後方架住乙○○、「
    阿義」站在乙○○左側以右手持某物指向乙○○之時，被告
    丙○○已掏出疑似手槍之物指向羅惠民，已經證人乙○○明
    確指認並經被告確認乙○○的指認無誤（原審78反、80 頁
    反）。
３、編號5 至12共8 幀照片，均顯示當時網咖店內並非處於電腦
    均有人使用的狀態，且編號5 及編號12照片明確呈現與被告
    同夥的其中2 名男子下手實行強盜犯行的前後，被告均身處
    網咖店內現場，並無被告所辯當時其人在網咖店門口或如廁
    的情形。
    被告就編號12照片，於警詢故意謊稱持槍男子為「阿義的朋
    友」（偵30之1 頁），企圖混淆事實；及至原審才坦承編號
    12照片內持有疑似手槍的男子正是被告本人，並坦承證人乙
    ○○的指認正確無誤（原審80反、83頁）。
    可證被告於乙○○遭搶劫財物當時，人在現場並持外觀為銀
    色疑似手槍之物控制現場。被告辯稱不在場、不知同夥另3
    名男子對乙○○強盜財物等語，不可採信。
四、被告於當日到達網咖店門口之時，假稱回去拿取帳號、密碼
    ，卻於離去後再以電話聯繫被害人乙○○，囑乙○○將所攜
    現金拿到網咖店門口予「阿興」檢驗鈔票真偽，嗣後才夥同
    另3 名男子於網咖店內實行強盜犯行。被告假稱驗鈔，實為
    確認被害人乙○○是否確實攜帶該筆現款，於確認強盜的對
    象攜有現鈔之後，再下手實行強盜犯行。被告要求乙○○驗
    鈔實為實行強盜犯行的準備行為。
    被告約被害人於網咖店門口驗鈔當時，其強盜犯罪計畫的人
    力、刀械尚未到齊，顯見並非渠等下手強盜的最佳時點。被
    告辯稱：「如我有意行搶，在網咖門口驗鈔時就可以搶了，
    可見我並無強盜犯意。」等語，核屬脫罪之詞，不可採信。
五、被告雖於本院供稱：「小武士刀應該是另一位不知名男子拿
    的。」等語。
    經查：
（一）參酌被告自被查獲以來，無論就其是否在場、持槍者為何
      人、扣案行動電話來源、行為始末等等問題，均避重就輕
      、態度反覆，故為不一供述，其混淆事實的企圖甚明。因
      此，其供述是否可信，顯有可疑。
（二）現場監視器錄影畫面翻拍照片編號5 、6 顯示（偵28），
      於被害人乙○○左側電腦佯裝輸入帳號密碼的同夥不知名
      男子，衣褲均為深色系；而編號4 、12照片（偵27、30之
      1 頁）經被告指認為「阿義」之人，其上衣、褲子則均為
      淺色系，且右手明顯持有長條刀狀物；尤其，編號12 照
      片，於被告等實行強盜之時，「阿義」即站在乙○○左側
      以右手持該長條刀狀物指向乙○○。可證持有小武士刀之
      人是「阿義」。被告供稱小武士刀由不知名男子持用等語
      ，不可採信。
六、強盜罪的強暴、脅迫行為，只須抑壓被害人的抗拒或使被害
    人身體上、精神上喪失意思自由，處於不能抗拒的狀態罪即
    成立。所施暴力縱未與被害人身體接觸，仍屬強暴、脅迫行
    為；縱使被害人實際無抗拒行為，對於強盜罪的成立，並不
    影響。最高法院22年度上字第317號、30年度上字第3023號
    判例參照。
    意即認定被害人是否已達「至使不能抗拒」的程度，應以被
    告行為時施強暴、脅迫的強弱程度綜合當時具體事實，依多
    數人的客觀常態情狀決定該手段施用於相類似情狀下，是否
    足使一般人處於不能抗拒的制壓程度。
    被告夥同另3 名男子，其中2 名男子分別持西瓜刀及小武士
    刀砍傷乙○○；被告則以疑似真槍的BB彈手槍指向羅惠民，
    對被害人身體施以暴力及脅迫行為，足認一般人值此客觀情
    勢下，意思決定自由顯然遭受澈底壓制而無法反抗，自已達
    於不能抗拒程度。
    被告同夥中的男子將乙○○因被砍傷而掉落於地面，內有現
    金8 萬5 千元的黑色皮包強行劫取等情，已經證人乙○○、
    羅惠民明確證述，如前述。被告與同夥另3 名有責任能力男
    子結夥三人以上攜帶兇器的強盜犯行，可以認定。
七、至於被告的素行或其學歷、智識程度如何，僅為本院量刑參
    考；而被告自警詢以至本院審理，一再飾詞狡辯，且不見悛
    悔之情，辯護人以被告僅國中肄業，且與其他3 名同夥僅屬
    網友並不熟識，應無犯意聯絡等語維護被告，並無可採。
肆、刑法第321條第1項第4款所謂「結夥三人」，以全體俱有犯
    意，並實行竊盜犯行為要件。最高法院23年台上第2752 號
    判例參照。
    被告夥同另3 名已滿18歲有責任能力男子（原審78、83反、
    本院35反）共4 人分工實行強盜。因此，本案結夥強盜人數
    符合「結夥3 人」以上。
    所謂兇器，其種類並無限制，凡客觀上足對人的生命、身體
    或安全構成威脅，具有危險性的兇器均屬之。最高法院79年
    台上第5253號判例參照。
    被告及同夥於行為時持用西瓜刀、小武士刀砍傷被害人乙○
    ○，有壢新醫院診斷證明書可憑。被告攜帶的玩具BB槍，外
    殼為銀色，手柄係金屬製，重量彷若真槍，已據被告供述明
    確，持以攻擊人身具有致人受傷的威脅及危險性，常情得以
    理解。
    前述2 把刀及ＢＢ彈槍於客觀上顯屬足以傷害人身的器物而
    為具有危險性的兇器，可以認定。
伍、論罪科刑的理由
一、被告所為，觸犯強盜罪而有刑法第321條第1項第4款結夥三
    人以上及同條項第3 款攜帶兇器犯行，應論以同法第330 條
    第1 項加重強盜罪；並觸犯同法第277 條第1 項普通傷害罪
    。
二、被告以外觀疑似真槍的BB彈手槍抵住被害人羅惠民並喝令羅
    惠民不要動，屬於實行強暴脅迫行為，應包括於強盜犯行之
    內，不另成立妨害自由罪。最高法院24年上字第4407號判例
    參照。
三、刑法上一行為而觸犯數罪名的想像競合犯，在於避免對於同
    一不法要素予以過度評價。所謂「同一行為」是指所實行者
    為完全或局部同一行為而言。因此刑法修正刪除牽連犯規定
    後，於修正前原認屬於方法目的或原因結果的各罪，其間若
    有實行行為完全或局部同一的情形，應得依想像競合犯論擬
    。最高法院97年台上第3494號判決參照。
    被告及其同夥觸犯加重強盜罪並非以傷害人的身體為當然手
    段，而竟基於傷害的故意持西瓜刀、小武士刀砍傷乙○○，
    既經乙○○告訴，自應另成立傷害罪。
    起訴書「證據並所犯法條欄」固未記載被告另涉犯普通傷害
    罪名；但「犯罪事實欄」已詳載告訴人乙○○受傷的犯罪事
    實，自屬已經起訴的犯行。因被告及其同夥所犯傷害罪行屬
    於實行加重強盜的部分行為，應依想像競合犯從一重罪論處
    加重強盜罪。
四、被告與同夥另3 名男子彼此間，具有犯意聯絡、行為分擔，
    均為共同正犯。
陸、駁回上訴的理由
    原判決審酌被告素行、犯罪情節、手段、犯後雖供述部分犯
    罪事實經過但否認犯行且不具悔意的犯後態度等一切情狀，
    量處有期徒刑7 年10月，並說明扣案0000000000號行動電話
    SIM 卡，為被告於中壢火車站附近通訊行所購買，屬於被告
    所有供聯絡被害人乙○○以遂行加重強盜犯行的工具，已經
    被告明確供述（原審82、82反），併依刑法第38條第1 項第
    2 款規定宣告沒收。
    被告及其同夥於本案犯行所使用的西瓜刀、小武士刀各1 把
    及BB彈手槍1 支，未扣案，均非違禁物；扣案手機1 支及00
    00000000號SIM 卡1 張，屬於被告向不知情友人白忠晏借用
    ，非被告所有，且無證據足認與本案有直接關連，均不予宣
    告沒收。
    原判決認定事實、適用法律及量刑均無不當。被告丙○○否
    認犯行，仍以無強盜犯意、並未在現場等語提起上訴，無理
    由，應予駁回。
柒、適用法律
    刑事訴訟法第368條。
中    華    民    國    99    年     9    月    15    日
                  刑事第六庭審判長法  官  郭豫珍
                                  法  官  吳淑惠
                                  法  官  何信慶
以上正本證明與原本無異。
如不服本判決，應於收受送達後10日內向本院提出上訴書狀，其
未敘述上訴之理由者並得於提起上訴後10日內向本院補提理由書
（均須按他造當事人之人數附繕本）「切勿逕送上級法院」。
                                  書記官  陳采薇
中    華    民    國    99    年    9     月    15    日
附錄：本案論罪科刑法條全文
中華民國刑法第330條
（加重強盜罪）
犯強盜罪而有第 321 條第 1 項各款情形之一者，處 7 年以上
有期徒刑。
前項之未遂犯罰之。
中華民國刑法第321條
（加重竊盜罪）
犯竊盜罪而有左列情形之一者，處 6 月以上、 5 年以下有期徒
刑：
一、於夜間侵入住宅或有人居住之建築物、船艦或隱匿其內而犯
    之者。
二、毀越門扇、牆垣或其他安全設備而犯之者。
三、攜帶兇器而犯之者。
四、結夥三人以上而犯之者。
五、乘火災、水災或其他災害之際而犯之者。
六、在車站或埠頭而犯之者。
前項之未遂犯罰之。

司法院資訊處製作；財團法人民間司法改革基金會備份。
